ACORDAO-COMPLETO-2387434

ACÓRDÃO 2930/2019 ATA 47/2019 - PLENÁRIO

VISTOS, relatados e discutidos estes autos que versam sobre Consulta formulada pelo Presidente da Comissão de Ciência e Tecnologia, Comunicação e Informática da Câmara dos Deputados, por meio da qual se requer o pronunciamento desta Corte de Contas sobre a rescisão ou não dos contratos celebrados com dispensa de licitação com a empresa estatal que preste serviços de tecnologia e comunicação ao Estado, quando ocorrer a privatização da entidade.
ACORDAM os Ministros do Tribunal de Contas da União, reunidos em Sessão Plenária, em:
9.1. conhecer da presente Consulta, por preencher os requisitos de admissibilidade previstos no art. 1º, XVII, da Lei 8.443/1992 c/c art. 264, VI, do RI/TCU, para responder ao consulente que:
9.1.1. em caso de desestatização de empresa estatal, nos termos do art. 2º, § 1º, alínea "a" da Lei 9.491/1997, os contratos administrativos firmados com entes públicos federais com base no art. 24, incisos VIII e XVI, da Lei 8.666/1993 podem permanecer em execução até o término de sua vigência, desde que ausente a situação de prejudicialidade especificada na parte final do inciso XI do art. 78 da referida lei;
9.1.2. a continuidade da execução desses contratos até o término de sua vigência está condicionada à manutenção das demais condições estabelecidas originalmente no ajuste, especialmente as que disserem respeito ao objeto contratual, à prestação de garantia e aos requisitos de habilitação a serem mantidos pela contratada no decorrer da execução contratual, nos termos do art. 55, inciso XIII, da Lei 8.666/1993;
9.1.3. é facultada à administração contratante a prorrogação desses contratos, desde que prevista no instrumento convocatório e demonstrados o interesse público e a vantajosidade da medida;
9.2. dar ciência da presente deliberação ao Presidente da Comissão de Ciência e Tecnologia, Comunicação e Informática da Câmara dos Deputados, aos Presidentes da Câmara dos Deputados e do Senado Federal, ao Presidente da República, este por intermédio do Ministro-Chefe da Casa Civil e do Ministro do Economia, à Presidência do Supremo Tribunal Federal, ao Procurador-Geral da República e à Advocacia-Geral da União;
9.3. arquivar o presente processo, nos termos do art. 169, inciso IV, do Regimento Interno.

Consulta acerca dos efeitos da privatização de empresa pública que preste serviços de tecnologia e comunicação ao Estado sobre os contratos celebrados com dispensa de licitação.

Câmara dos Deputados.

3. Interessados/Responsáveis: não há.

13.1. Ministros presentes: José Mucio Monteiro (Presidente), Walton Alencar Rodrigues, Benjamin Zymler (Relator), Augusto Nardes, Aroldo Cedraz, Raimundo Carreiro e Ana Arraes.
13.2. Ministros-Substitutos convocados: Augusto Sherman Cavalcanti e Marcos Bemquerer Costa.
13.3. Ministro-Substituto presente: André Luís de Carvalho.

BENJAMIN ZYMLER

Cuidam os autos de consulta formulada pelo Presidente da Comissão de Ciência e Tecnologia, Comunicação e Informática da Câmara dos Deputados nos seguintes termos:
	"Quando ocorrer a privatização de empresa pública que preste serviços de tecnologia e comunicação ao Estado, os contratos realizados com dispensa de licitação entre a administração pública federal e a empresa estatal devem ser rescindidos, com a subsequente relicitação dos serviços?"
2.	O processo foi submetido à análise da Secretaria de Controle Externo de Aquisições Logísticas, que lavrou a instrução transcrita parcialmente a seguir com os ajuste de forma que entendi pertinentes:
2.		A presente consulta deve ser conhecida, vez que formulada por autoridade que possui legitimidade para tanto, acerca da aplicabilidade, em tese, de dispositivos legais e regulamentares concernentes à matéria de competência deste Tribunal, de modo que se encontram satisfeitos os requisitos de admissibilidade previstos no art. 264, inciso IV, §§ 1º e 2º, do Regimento Interno do TCU. Ainda que a Consulta não se encontre instruída com parecer do órgão de assistência técnica ou jurídica da autoridade consulente, tal situação não constitui impedimento para a devida análise, uma vez que a Consulta, formulada articuladamente, contém a indicação precisa do seu objeto.
EXAME TÉCNICO
3.	A autoridade consulente demonstra de forma adequada a pertinência temática da consulta à sua área de atribuição, tendo em vista que compete regimentalmente à Comissão de Ciência e Tecnologia, Comunicação e Informática da Câmara dos Deputados "exercer a fiscalização e o controle dos atos do Poder Executivo, incluídos os da administração indireta" e "estudar qualquer assunto compreendido no respectivo campo temático ou área de atividade...", dentre os quais os assuntos relativos a comunicações, telecomunicações, informática, telemática e robótica em geral; indústrias de computação e seus aspectos estratégicos; e regime jurídico das telecomunicações e informática. 
4.	Afirma que a Consulta "é motivada pela atual gestão do governo federal, que iniciou o planejamento de venda de empresas públicas que prestam serviço de informática ao Governo Federal" (peça 2, p. 3) , referindo-se, especificamente, ao Serpro e à Dataprev, questionando a respeito da "aplicabilidade do artigo 78, XI da lei de licitações em casos de serviços de informática anteriormente contratados com dispensa de licitação e fundamentados nos incisos VIII e XVI do artigo 24 da Lei 8.666, de 21 de junho de 1993" (peça 2, p. 5, grifou-se) .
5.	Assinala que a possibilidade de contratação de entes da administração indireta por dispensa de licitação permitiria, em tese, "a priorização de execução de determinados contratos e o controle sobre as informações compartilhadas com essas entidades, em sua maioria confidenciais" (peça 2, p. 6) .
6.	Aponta, porém, haver casos em que a contratação direta foi indevida em razão de "falta de economicidade na contratação pela utilização do monopólio estatal em serviços que poderiam ser providos pela iniciativa privada a preços inferiores", o que teria sido constatado, a exemplo, em Auditoria realizada pelo TCU nos autos do TC Processo 013.463/2017-9.
7.	Considera que "a transferência da prestação de serviço de informática para a iniciativa privada, quando realizada, deve garantir os princípios da probidade administrativa, da competitividade e da moralidade" (peça 2, p. 6) , o que restaria assegurado com a realização de licitação.
8.	Assinala que o art. 78, inciso XI, da Lei 8.666/1993, prevê como um dos motivos para rescisão unilateral de contrato administrativo a "a alteração social ou a modificação da finalidade ou da estrutura da empresa, que prejudique a execução do contrato", indicando que "a dúvida que se quer submeter ao Tribunal de Contas da União é sobre a interpretação do trecho que especifica que devem ser rescindidos os contratos onde a alteração "prejudique a execução do contrato"" (peça 2, p. 7, grifou-se) .
9.	Aduz que (peça 2, p. 7) :
20. Além disso, deve-se ter em mente que se em um primeiro momento a Administração decidiu que o benefício da contratação de uma estatal era suficiente para justificar o pagamento do sobrepreço praticado, deve-se entender que, uma vez que essa realidade seja modificada, os contratos realizados com base nessa premissa devem ser rescindidos para permitir o ajuste dos valores cobrados a preços de mercado.
10.	Considera, por fim, ser relevante a presente Consulta, pois "privatizações anteriores foram concentradas em serviços prestados diretamente à população" (peça 2, p. 7) , exemplificando com o caso da Companhia Vale do Rio Doce, que seriam diferentes da situação do Serpro e da Dataprev, que prestam serviços diretamente à própria Administração Pública.
Análise.
11.	O Serviço Federal de Processamento de Dados - Serpro e a Empresa de Tecnologia e Informações da Previdência - Dataprev são empresas públicas, vinculadas ao Ministério da Economia, regidas especialmente pela Lei 13.303/2016 e Lei 6.404/1976, pelo Decreto 8.945/2016 e demais legislações aplicáveis.
12.	 Em 18/9/2019 foram publicadas no Diário Oficial da União a Resolução 83 (peça 6) e a Resolução 84 (peça 7) , ambas datadas de 21/8/2019, pelas quais o Conselho do Programa de Parcerias de Investimento da Presidência da República, ente criado pelo art. 7º da Lei 13.334/2016, opinou favoravelmente pela qualificação do Serpro e da Dataprev, no âmbito do Programa de Parcerias de Investimentos da Presidência da República, "para fins de realização de estudos para avaliação de alternativas de desestatização ou parceria com a iniciativa privada", havendo autorizado, ainda, a contratação do Banco Nacional de Desenvolvimento Econômico e Social - BNDES para elaboração dos referidos estudos.
13.	As Resoluções 83 e 84 fundamentaram-se nas atribuições conferidas ao Conselho do Programa de Parcerias de Investimento da Presidência da República pelo "art. 7º, caput, inciso I e art. 8-A, inciso XIII da Lei 13.334/2016", com prazo de início de vigência "na data de sua publicação", ocorrida em 18/9/2016.
14.	As disposições legais que embasaram as referidas resoluções são transcritas a seguir, in verbis (grifou-se) :
Art. 7º Fica criado o Conselho do Programa de Parcerias de Investimentos da Presidência da República - CPPI, com as seguintes competências:
I - opinar, previamente à deliberação do Presidente da República, quanto às propostas dos órgãos ou entidades competentes, sobre as matérias previstas no art. 4º desta Lei;
 (...) 
Art. 8º-A Compete à Secretaria Especial do Programa de Parcerias de Investimentos da Presidência da República: (Incluído pela Medida Provisória nº 882, de 2019) (Vigência encerrada) 
 (...) 
XIII - promover a elaboração de estudos para resolução de entraves na implantação e no desenvolvimento de empreendimentos de infraestrutura; (Incluído pela Medida Provisória nº 882, de 2019) (Vigência encerrada) 
15.	Cabe assinalar que o art. 8º-A Lei 13.334/2016, que fora incluído no texto legal pela Medida Provisória MP 882, de 2019, perdeu eficácia por força do Ato Declaratório do Presidente da Mesa do Congresso Nacional 55, de 2019, de 2/9/2019, que determinou o encerramento do prazo de vigência da referida Medida Provisória, fixando-o em 30/8/2019. 
16.	Logo, as Resoluções 83 e 84, ainda que datadas de 21/8/2019, conteriam possível vício de origem, uma vez que passaram a vigorar "na data de sua publicação", 18/9/2019, com fundamento em norma legal precária, cuja vigência foi encerrada, em 30/8/2019, por Ato do Congresso Nacional. Na ausência de decreto legislativo para disciplinar os efeitos jurídicos gerados durante a vigência da Medida Provisória MP 882, de 2019, restaria concluir pela nulidade de atos praticados com fundamento no art. 8º-A, caput e inciso XIII, introduzidos pela referida MP na Lei 13.334/2016. 
17.	Seria possível admitir, entretanto, que o Conselho do Programa de Parcerias de Investimento da Presidência da República, ao publicar as Resoluções 83 e 84, teria agido no exercício das atribuições que lhe são conferidas pelo art. 7º, inciso V, alínea "c", da Lei 13.334/2016, que confere ao ente competência para exercer as funções atribuídas ao Conselho Nacional de Desestatização - CND pela Lei 9.491/1997, em caráter de órgão superior de decisão do Programa Nacional de Desestatização - PND, com poderes para recomendar para aprovação do Presidente da República a inclusão de empresas estatais no PND. 
18.	  Considerando que o Conselho do Programa de Parcerias de Investimento da Presidência da República detém competências para a prática dos atos e que a existência de possível vício de origem é passível de correção mediante a republicação dos atos ou pela publicação de ato retificador, conclui-se pela possibilidade de prosseguimento da análise para formulação de resposta, em tese, à Consulta formulada pelo Presidente da Comissão de Ciência e Tecnologia, Comunicação e Informática da Câmara dos Deputados.
19.	 O art. 78, inciso XI, da Lei 8.666/1993 dispõe que constitui motivo para rescisão de contrato administrativo "a alteração social ou a modificação da finalidade ou da estrutura da empresa, que prejudique a execução do contrato", cabendo, portanto, distinguir claramente as situações previstas pela lei.
20.	Sendo o Serpro e a Dataprev empresas públicas com personalidade jurídica de direito privado, passaram a ter existência legal, nos termos do art. 45 da Lei 10.406/2002 (Código Civil) , com a "inscrição do ato constitutivo no respectivo registro, precedida, quando necessário, de autorização ou aprovação do Poder Executivo, averbando-se no registro todas as alterações por que passar o ato constitutivo". Segundo estabelece o art. 46 do Código Civil, in verbis (grifou-se) :
Art. 46. O registro declarará:
I - a denominação, os fins, a sede, o tempo de duração e o fundo social, quando houver;
II - o nome e a individualização dos fundadores ou instituidores, e dos diretores;
III - o modo por que se administra e representa, ativa e passivamente, judicial e extrajudicialmente;
IV - se o ato constitutivo é reformável no tocante à administração, e de que modo;
V - se os membros respondem, ou não, subsidiariamente, pelas obrigações sociais;
VI - as condições de extinção da pessoa jurídica e o destino do seu patrimônio, nesse caso.
21.	As possíveis alterações sociais que podem ser consideradas relevantes para o esclarecimento da presente Consulta abrangeriam, portanto, a possibilidade de alteração da denominação, fins, sede, o tempo de duração do empreendimento e o modo por que se administra e representa. Em relação a essas características, ambas as empresas estatais possuem denominação própria, com sede e foro em Brasília (DF) e prazo de duração indeterminado. Em caso de virem a ser desestatizadas, a simples alteração na denominação dos entes não acarretaria qualquer prejuízo à execução dos contratos administrativos vigentes nos quais figurem como contratadas. 
22.	A alteração da sede e, consequentemente de foro, em caso de desestatização, não acarreta dificuldades em futuras contratações pretendidas por entes públicos federais e não teria, por si só, qualquer efeito sobre a execução dos contratos em vigor, tendo em vista o disposto no § 2o do art. 55 da Lei 8.666/1993, que determina ser obrigatória a inserção nos contratos administrativos de "cláusula que declare competente o foro da sede da Administração para dirimir qualquer questão contratual".
23.	Quanto ao tempo de duração do empreendimento, caso venha a sofrer alteração para algo diferente do atual prazo indeterminado, hipótese aqui considerada unicamente para fins de argumentação, tal alteração poderia, em tese, prejudicar a regular execução dos contratos vigentes. No entanto, cabe partir do pressuposto que o processo de eventual desestatização do Serpro e da Dataprev almejaria "a alienação, pela União, de direitos que lhe assegurem, diretamente ou através de outras controladas, preponderância nas deliberações sociais e o poder de eleger a maioria dos administradores da sociedade" (art. 2º, § 1º, alínea "a" da Lei 9.491/1997) , o que não afetaria, necessariamente, a continuidade das atividades da empresa desestatizada.
24.	Logo, somente em caso de dissolução ou desativação parcial da companhia, caso seja essa a modalidade de desestatização indicada nos estudos a serem submetidos pelo Conselho do Programa de Parcerias de Investimento da Presidência da República, sujeita à deliberação do Presidente da República, conforme disposições contidas no art. 4º, da Lei 9.491/1997 e 7º da Lei 13.334/2016, poderia vir a se constituir situação prejudicial à execução dos contratos vigentes. Em caso de dissolução, cessaria imediatamente a atividade social da companhia, o que impediria a continuidade de prestação dos serviços contratados. Em caso de desativação parcial da companhia, caberia examinar, caso a caso, o alcance e os efeitos dela decorrentes, não sendo possível antecipar conclusões antes de vir a ser constituída a situação fática. 
25.	Nos termos do art. 46 da Lei 10.406/2002 (Código Civil) , a possibilidade de "modificação da finalidade ou da estrutura" diz respeito ao "modo por que se administra e representa, ativa e passivamente, judicial e extrajudicialmente" (inciso III) , cabendo considerar que a finalidade de uma companhia está expressa na descrição de seu objeto social e dos fins por ela almejados.
26.	O Estatuto Social do Serpro assim dispõe:
Art. 3º O Serpro tem por objeto social desenvolver, prover, integrar, comercializar e licenciar soluções em tecnologia da informação, prestar assessoramento, consultoria e assistência técnica no campo de sua especialidade, bem como executar serviços de tratamento de dados e informações, inclusive mediante a disponibilização de acesso a estes e a terceiros, desde que assim autorizado pelo proprietário.
Parágrafo único. Os serviços prestados pelo Serpro envolvem matérias afetas a imperativos de segurança nacional, essenciais à manutenção da soberania estatal, em especial no tocante à garantia da inviolabilidade dos dados da administração pública federal direta e indireta, bem como aquelas relacionadas a relevante interesse coletivo, orientadas ao desenvolvimento e ao emprego de tecnologia brasileira para produção e oferta de produtos e serviços de maneira economicamente justificada.
Art. 4º São finalidades do Serpro:
I - contribuir para o êxito da gestão e da governança do Estado, em benefício da sociedade;
II - atender, prioritariamente, aos órgãos dos Ministérios da Fazenda e do Planejamento, Desenvolvimento e Gestão;
III - aplicar as disponibilidades de sua capacidade técnica e operacional na execução dos serviços de sua especialidade que venham a ser contratados com outros órgãos e entidades;
IV - viabilizar soluções digitais para modernização e apoio à tomada de decisão, no âmbito da administração pública;
V - atuar no sentido de racionalizar, simplificar e viabilizar a acessibilidade às informações e soluções em tecnologia da informação destinadas ao setor público e à sociedade; e
VI - incentivar o desenvolvimento do setor de informática pública, de acordo com as diretrizes definidas pelo Governo Federal.
Parágrafo único. Para o alcance das finalidades previstas no caput deste artigo, o Serpro poderá importar e exportar soluções, celebrar contratos, convênios e parcerias com empresas nacionais e estrangeiras, órgãos e entidades de pesquisa e ensino e agências de fomento na área de tecnologia da informação, constituir consórcios ou joint ventures de natureza contratual, bem como contratar representantes comerciais para a divulgação e venda das soluções, na forma da lei.
27.	Verifica-se, portanto, que o próprio estatuto da companhia não considera que a execução de suas atividades somente possa se dar de forma direta e exclusiva, já admitindo a possibilidade de constituição de consórcios ou joint ventures de natureza contratual, atraindo para a esfera dos particulares (empresas nacionais e estrangeiras) a possibilidade de compartilharem a execução dos serviços prestados pelo Serpro sem apontar restrições, nem mesmo em relação a "matérias afetas a imperativos de segurança nacional, essenciais à manutenção da soberania estatal, em especial no tocante à garantia da inviolabilidade dos dados da administração pública federal direta e indireta".
28.	O Estatuto Social da Dataprev assim dispõe (grifou-se) :
Art. 4º A DATAPREV tem por objetivo a análise de sistemas, a programação e execução de serviços de tratamento da informação e o processamento de dados através de computação eletrônica, bem como a prestação de outros serviços correlatos. 
§ 1º Entende-se como serviços principais o fornecimento de soluções de tecnologia da informação e comunicação, para a execução e o aprimoramento das políticas públicas, especialmente nas áreas sociais relacionadas a Previdência, Economia, Trabalho e Emprego e Desenvolvimento Social, e serviços correlatos, outros serviços relacionados ou decorrentes destes prestados a pessoas jurídicas de direito público ou privado. 
§ 2º Sem prejuízo de suas atividades principais e em harmonia com a política governamental, a DATAPREV poderá prestar serviços a terceiros. 
§ 3º A prestação de serviços de que trata este artigo será estabelecida nos termos da legislação vigente e executada mediante remuneração em regime de faturamento, cujos preços levarão em consideração os praticados pelo mercado. 
Art. 5º Para o cumprimento de seu objetivo principal serão observadas pela DATAPREV as seguintes diretrizes básicas: 
I - adequação, por meio de seus programas de trabalho, projetos e atividades, às prioridades e orientações estabelecidas pelo Governo Federal, para a execução da política e realização dos objetivos da Previdência na área da tecnologia, informação, comunicação e informática; e 
II - articulação com outros órgãos e entidades públicas ou privadas, objetivando promover o intercâmbio de experiências e conhecimentos.
29.	Considera-se que, em caso de vir a ocorrer a "alienação, pela União, de direitos que lhe assegurem, diretamente ou através de outras controladas, preponderância nas deliberações sociais e o poder de eleger a maioria dos administradores da sociedade" (art. 2º, § 1º, alínea "a" da Lei 9.491/1997) , forma de desestatização aplicável ao caso, restaria necessariamente alterado, não apenas o "modo por que se administra e representa, ativa e passivamente, judicial e extrajudicialmente", mas, certamente, também, o objeto social e as finalidades das empresas desestatizadas.
30.	Cabe frisar que caberá ao BNDES elaborar os estudos que irão indicar a modalidade operacional a ser adotada, ao teor do disposto no art. 4º da Lei 9.491/1997, podendo, até mesmo, definir condições particulares aplicáveis ao Serpro e à Dataprev.
31.	Ainda assim, entende-se que tais alterações, ora cogitadas como possibilidades, não teriam o condão de determinar a imediata rescisão dos contratos administrativos, vez que a Lei 8.666/1993 estabelece, em seu art. 78, inciso XI, que deva estar presente, ao lado das alterações, a condição de estas serem capazes de, a juízo da Administração, prejudicar a execução do contrato. A Lei estabelece, ainda, no parágrafo único do art. 78, caber à Administração motivar formalmente nos autos de processo administrativo o ato de rescisão unilateral de contrato administrativo, devendo assegurar à contratada o contraditório e a ampla defesa, direitos e garantias de grandeza constitucional.
32.	Entretanto, ao circunscrever-se o universo de contratos nos quais o Serpro e a Dataprev figuram como contratadas àqueles firmados por entes públicos federais com base no art. 24, incisos VIII e XVI, da Lei 8.666/1993, que prevê situações particulares que tornam dispensável a licitação, constituindo o cerne da presente Consulta, faz-se necessário examinar detidamente tais dispositivos, transcritos a seguir:
Art. 24.  É dispensável a licitação: 
 (...) 
VIII - para a aquisição, por pessoa jurídica de direito público interno, de bens produzidos ou serviços prestados por órgão ou entidade que integre a Administração Pública e que tenha sido criado para esse fim específico em data anterior à vigência desta Lei, desde que o preço contratado seja compatível com o praticado no mercado; (Redação dada pela Lei nº 8.883, de 1994) 
 (...) 
XVI - para a impressão dos diários oficiais, de formulários padronizados de uso da administração, e de edições técnicas oficiais, bem como para prestação de serviços de informática a pessoa jurídica de direito público interno, por órgãos ou entidades que integrem a Administração Pública, criados para esse fim específico; (Incluído pela Lei nº 8.883, de 1994) 
33.	As contratações do Serpro e da Dataprev efetuadas por entes públicos federais com fundamento nesses dispositivos estão condicionadas pela presença de um fator essencial, que consiste na criação por lei das duas empresas de modo a cumprirem fins específicos. Uma vez alterados ou tendo deixado de existir os fins específicos que justificaram a criação das estatais, não mais subsistiria a fundamentação em regra que permite a contratação das empresas estatais por dispensa de licitação. Ademais, as alterações decorrentes da "alienação, pela União, de direitos que lhe assegurem, diretamente ou através de outras controladas, preponderância nas deliberações sociais e o poder de eleger a maioria dos administradores da sociedade" (art. 2º, § 1º, alínea "a" da Lei 9.491/1997) resultariam em desaparecimento da personalidade jurídica originalmente contratada, vindo a se constituir sujeito diverso que passaria a deter a incumbência de executar o contrato, em aparente transgressão ao cunho personalíssimo da contratação administrativa.
34.	Cabe ponderar, entretanto, que a eventual continuidade de tais contratos não estaria a violar, strictu sensu, o dever de licitar, vez que firmados por dispensa de licitação, pelo que não caberia falar em necessidade de "relicitação". A alteração substancial da personalidade jurídica originalmente contratada decorreria de fato superveniente, ocasionado por decisão tomada pelo Estado de reordenar sua posição estratégica na economia, transferindo à iniciativa privada atividades que considere estejam sendo indevidamente exploradas pelo setor público. Em sendo assim, não faria sentido que, ao privatizar uma empresa estatal, o Estado acarretasse para a Administração o ônus súbito de rescisão imediata de contratos, sem a possibilidade de obter a prestação de serviços considerados de caráter estratégico que "envolvem matérias afetas a imperativos de segurança nacional, essenciais à manutenção da soberania estatal, em especial no tocante à garantia da inviolabilidade dos dados da administração pública federal direta e indireta" e do "fornecimento de soluções de tecnologia da informação e comunicação, para a execução e o aprimoramento das políticas públicas".  
35.	Todavia, a possibilidade de dar continuidade à execução desses contratos, até o término de sua vigência, estaria condicionada à manutenção das demais condições estabelecidas originalmente no ajuste, especialmente as que disserem respeito ao objeto contratual, à prestação de garantia e aos requisitos de habilitação a serem mantidos pela contratada no decorrer da execução contratual, nos termos do art. 55, inciso XIII, da Lei 8.666/1993. Considerando, contudo, que não mais subsistiria a fundamentação em regra que permite a contratação das empresas estatais por dispensa de licitação, restaria vedada a possibilidade de prorrogação desses contratos, ainda que contenham previsão expressa para esse fim, cabendo ao ente contratante, caso mantenha interesse na continuidade de prestação dos serviços, promover o devido processo licitatório.      
CONCLUSÃO
36.	Em face de todo o exposto, será encaminhada proposta de conhecimento da Consulta e envio de resposta ao consulente.
PROPOSTA DE ENCAMINHAMENTO
	Ante todo o exposto, submetem-se os autos à consideração superior, propondo:
	a) conhecer da presente consulta, vez que se encontram satisfeitos os requisitos de admissibilidade previstos no art. 264, inciso IV, §§ 1º e 2º, do Regimento Interno do TCU;
	b) nos termos do art. 1º, inciso XVII, da Lei 8.443/1992, responder ao Presidente da Comissão de Ciência e Tecnologia, Comunicação e Informática da Câmara dos Deputados que:
	b.1) a Lei 8.666/1993 estabelece, em seu art. 78, inciso XI, que deva estar presente, ao lado da ocorrência de alteração social ou a modificação da finalidade ou da estrutura da empresa, a condição de tais alterações serem capazes de, a juízo da Administração, prejudicar a execução do contrato;
	b.2) a Lei estabelece, ainda, no parágrafo único do art. 78, caber à Administração motivar formalmente nos autos de processo administrativo o ato de rescisão unilateral de contrato administrativo, devendo assegurar à contratada o contraditório e a ampla defesa, direitos e garantias de grandeza constitucional;
	b.3) em caso de desestatização de empresa pública, para fins do disposto no art. 2º, § 1º, alínea "a" da Lei 9.491/1997, os contratos administrativos firmados por entes públicos federais, com base no art. 24, incisos VIII e XVI, da Lei 8.666/1993, nos quais a empresa privatizada figure como contratada, podem permanecer em execução até o término de sua vigência, a juízo da Administração, sendo vedada, porém, a possibilidade de prorrogação desses contratos, ainda que contenham previsão expressa para esse fim, tendo em vista que não mais subsistiria a fundamentação em regra que permitiu a contratação das empresas estatais por dispensa de licitação, cabendo ao ente contratante, caso mantenha interesse na continuidade de prestação dos serviços, promover o devido processo licitatório;
	b.4) a possibilidade de dar continuidade à execução desses contratos, até o término de sua vigência, está condicionada à manutenção das demais condições estabelecidas originalmente no ajuste, especialmente as que disserem respeito ao objeto contratual, à prestação de garantia e aos requisitos de habilitação a serem mantidos pela contratada no decorrer da execução contratual, nos termos do art. 55, inciso XIII, da Lei 8.666/1993.
	c) Arquivar o presente processo, com fundamento no art. 169, inciso V, do Regimento Interno do Tribunal de Contas da União.
3.	O Diretor e o Secretário da Selog aquiesceram ao aludido encaminhamento.
	É o relatório.

não há

Não atuou.

SUMÁRIO: CONSULTA. NECESSIDADE DE RESCISÃO DE CONTRATO FIRMADO POR DISPENSA DE LICITAÇÃO COM EMPRESA POSTERIORMENTE DESESTATIZADA. DECISÃO DISCRICIONÁRIA DA ADMINISTRAÇÃO, NOS TERMOS DO ART. 78, INCISO XI DA LEI 8.666/1993. POSSIBILIDADE DE PRORROGAÇÃO. RESPOSTA AO CONSULENTE.

CONSULTA (CONS)

Secretaria de Controle Externo de Aquisições Logísticas (Selog).

Cuidam os autos de consulta formulada pelo Presidente da Comissão de Ciência e Tecnologia, Comunicação e Informática da Câmara dos Deputados nos seguintes termos:
	"Quando ocorrer a privatização de empresa pública que preste serviços de tecnologia e comunicação ao Estado, os contratos realizados com dispensa de licitação entre a administração pública federal e a empresa estatal devem ser rescindidos, com a subsequente relicitação dos serviços?"
2.	O processo foi submetido à análise da Secretaria de Controle Externo de Aquisições Logísticas que concluiu ser possível a continuidade de contrato firmado por entes públicos federais, com base no art. 24, incisos VIII e XVI, da Lei 8.666/1993, com empresa estatal posteriormente desestatizada, até o término de sua vigência, a critério da Administração.
3.	Nessa hipótese, a Selog aduziu não ser possível a prorrogação desses contratos, ainda que contenham previsão expressa para esse fim, "tendo em vista que não mais subsistiria a fundamentação em regra que permitiu a contratação das empresas estatais por dispensa de licitação, cabendo ao ente contratante, caso mantenha interesse na continuidade de prestação dos serviços, promover o devido processo licitatório".
4.	Por fim, a unidade técnica asseverou que "a possibilidade de dar continuidade à execução desses contratos, até o término de sua vigência, está condicionada à manutenção das demais condições estabelecidas originalmente no ajuste, especialmente as que disserem respeito ao objeto contratual, à prestação de garantia e aos requisitos de habilitação a serem mantidos pela contratada no decorrer da execução contratual, nos termos do art. 55, inciso XIII, da Lei 8.666/1993".
5.	Com isso, a Selog alvitrou o conhecimento da consulta e o encaminhamento de resposta ao consulente, nos termos expostos nos itens anteriores.
6.	Feito esse necessário resumo, passo a decidir.
7.	Preliminarmente, observo que a consulta preenche os requisitos de admissibilidade previstos no art. 264, inciso IV, §§ 1º e 2º, do Regimento Interno do TCU, sendo cabível o seu conhecimento. 
8.	Com relação à questão de direito, concordo parcialmente com o encaminhamento trazido pela Selog, conforme as razões a seguir.
9.	Inicialmente, ressalto que as particularidades do Serviço Federal de Processamento de Dados - Serpro e da Empresa de Tecnologia e Informações da Previdência - Dataprev, que foram qualificadas no Programa de Parcerias de Investimentos da Presidência da República durante o período de vigência da Medida Provisória nº 882/2019, não são relevantes ao deslinde do presente feito, haja vista a impossibilidade legal de se examinar atos concretos em sede de consulta.
10.	Com isso, todas as considerações emanadas pela Selog a respeito das especificidades dessas duas empresas públicas não serão levadas em conta na fundamentação da resposta da presente consulta, que, portanto, será examinada à luz da legislação vigente em seu grau de generalidade e abstração.
11.	O processo trata dos contratos administrativos celebrados por dispensa de licitação com fulcro no art. 24, incisos VIII e XVI, da Lei 8.666/1993, in verbis: 
"Art. 24.  É dispensável a licitação:
VIII - para a aquisição, por pessoa jurídica de direito público interno, de bens produzidos ou serviços prestados por órgão ou entidade que integre a Administração Pública e que tenha sido criado para esse fim específico em data anterior à vigência desta Lei, desde que o preço contratado seja compatível com o praticado no mercado;   
XVI - para a impressão dos diários oficiais, de formulários padronizados de uso da administração, e de edições técnicas oficiais, bem como para prestação de serviços de informática a pessoa jurídica de direito público interno, por órgãos ou entidades que integrem a Administração Pública, criados para esse fim específico;"
12.	A questão que se põe é se seria obrigatória a rescisão de ajustes celebrados com fulcro nesses dispositivos, caso as entidades estatais contratadas por pessoa jurídica de direito interno sejam posteriormente privatizadas.
13.	Como é cediço, a rescisão constitui hipótese de extinção de contrato administrativo por fato posterior à sua celebração. Os motivos que autorizam a rescisão contratual estão elencados no art. 78 da Lei 8.666/1993, dentre os quais se destaca o seguinte, aplicável ao caso em discussão: 
"Art. 78.  Constituem motivo para rescisão do contrato:
XI - a alteração social ou a modificação da finalidade ou da estrutura da empresa, que prejudique a execução do contrato;"
14.	Evidentemente, a desestatização de uma empresa estatal implica sérias modificações na estrutura e na finalidade da sociedade, que deixa de se vincular aos imperativos da segurança nacional ou ao relevante interesse coletivo que motivou a sua criação. Todavia, a decisão pela extinção do contrato outrora firmado está sujeita à verificação pela pessoa jurídica contratante da presença da condição especificada na parte final do dispositivo supramencionado, ou seja, da prejudicialidade da execução do contrato.
15.	Por se tratar de um conceito jurídico indeterminado, mais especificamente um conceito de valor, usando a terminologia adotada por Maria Sylvia Zanella Di Pietro (DI PIETRO, Maria Sylvia Zanella. Discricionariedade administrativa na Constituição de 1988. São Paulo: Atlas, 2001, p. 116-119) , é possível afirmar que a decisão pela rescisão com base nesse dispositivo constitui uma opção discricionária da administração.
16.	Dito de outra forma, a delimitação do que vem a configurar "prejuízo à execução do contrato", no caso de desestatização da empresa contratada, depende do exame das especificidades de cada situação, ou seja, das circunstâncias de cada situação concreta. 
17.	Sendo assim, a decisão pela rescisão do ajuste deve ser objeto de motivação, sendo necessário o contraditório e a ampla defesa do interessado se a administração optar pela extinção do ajuste.
18.	Com isso, concluo não ser obrigatória a rescisão dos contratos firmados com base no art. 24, incisos VIII e XVI, da Lei 8.666/1993, caso a entidade contratada seja posteriormente desestatizada. Nessa hipótese, cabe à administração verificar a presença da condição prevista na parte final do inciso XI do art. 78 da referida lei, motivando a decisão pelo desfazimento do ajuste. 
19.	Quanto aos demais pontos levantados pela Selog, concordo com a assertiva de que a continuidade da execução desses contratos, até o término de sua vigência, "estaria condicionada à manutenção das demais condições estabelecidas originalmente no ajuste, especialmente as que disserem respeito ao objeto contratual, à prestação de garantia e aos requisitos de habilitação a serem mantidos pela contratada no decorrer da execução contratual, nos termos do art. 55, inciso XIII, da Lei 8.666/1993".
20.	Porém, divirjo da conclusão de que, ocorrendo a desestatização da empresa contratada, não seria mais cabível a prorrogação do contrato, ainda que haja previsão expressa nesse sentido. 
21.	Em minha visão, a dilação de qualquer contrato administrativo não está atrelada à presença dos fundamentos da contratação original, mas sim da satisfação de três requisitos: previsão no instrumento convocatório, interesse público e vantajosidade da medida. Dessa forma, comprovadas essas condições, não vejo óbice a que a administração contratante promova a prorrogação da avença mediante decisão fundamentada.
22.	Diante de todo exposto, voto por que seja adotada a deliberação que ora submeto a este Colegiado.
TCU, Sala das Sessões Ministro Luciano Brandão Alves de Souza, em 4 de dezembro de 2019.
BENJAMIN ZYMLER 
Relator